【裁判字號】    97,消債更,1244
【裁判日期】    971125
【裁判案由】    聲請更生程序
【裁判全文】
臺灣高雄地方法院民事裁定          97年度消債更字第1244號
聲  請  人  乙○○
上列當事人因消費者債務清理事件聲請更生，本院裁定如下：
    主  文
聲請駁回。
聲請費用由聲請人負擔。
    理  由
一、聲請意旨略以：聲請人前與台新國際商業銀行股份有限公司
    （下稱台新銀行）等銀行訂定消費借貸、信用卡契約，致積
    欠無擔保債務合計新台幣（下同）4,128,089 元，因無法清
    償債務，於民國97年間，與最大債權銀行台新銀行申請消費
    者債務清理條例（下稱消債條例）前置協商，經台新銀行綜
    合評估審查後，提供聲請人兩種還款方式：其一，分180 期
    零利率、每月償還22,723元；其二，每月償還15,000元，至
    繳清為止，惟聲請人無法接受台新銀行所提出之兩種還款方
    案，而未能達成協議，此有台新銀行前置協商不成立通知書
    可稽。聲請人月薪約4 萬5 千元，每月除需負擔房租4 千元
    及其他水電費、電信費、勞健保等必要費用外，尚須扶養其
    母親及大陸配偶張鴻（大陸配偶無法工作），聲請人已無法
    按期清償，尚積欠之債務合計4,128,089 元，實已陷不能清
    償債務，爰聲請更生云云。
二、按債務人不能清償債務或有不能清償之虞，且無擔保或無優
    先權之債務總額未逾新臺幣1200萬元者，於法院裁定開始清
    算程序或宣告破產前，得向法院聲請更生，消費者債務清理
    條例第3 條、第42條第1 項分別定有明文。又聲請更生或清
    算不合程式或不備其他要件者，法院應以裁定駁回之，但其
    情形可以補正者，法院應定期間先命補正，復為同條例第8
    條所明定。
三、經查：
（一）聲請人雖主張目前每月收入約為45,000元，惟依聲請人所
      提出96年度之扣繳憑單（見本院卷第45頁）所載，可見聲
      請人96年度總收入為639,649 元，平均月收入為53,304元
      （元以下四捨五入，以下同）；另從聲請人提出之97年8
      月份之薪資單以觀（見本院卷第47頁），聲請人於97年8
      月份領取薪資為49,070元，迄8 月份止累計領取薪資所得
      為629,704 元，故97年之平均月薪應為78,713元，是聲請
      人目前每月之收入實為78,713元。另關於聲請人本人之必
      要生活支出部分，其雖主張每月須支出房租4,000 元、膳
      食費15,000元、油料費1,500 元、生活必需品如瓦斯費等
      約4,000 元、水電費1,100 元、通信費1,800 元、勞健保
      費1,863 元云云，並據其提出房屋租賃契約書及發票等單
      據為憑（見卷第55頁至第60頁、第65頁至第71頁、第85頁
      ），惟聲請人並未提出全部憑證以資證明，無從審酌是否
      均屬必要之費用，此部份因消債條例之立法目的，係為使
      不幸陷入經濟困境之人得以清理債務、重建生活，並在清
      理過程中能保有符合人性尊嚴之最低基本生活，而非維持
      債務人過去慣常之寬逸生活，是於評估履行原協商方案是
      否顯有重大困難時，並非由聲請人任意主張其基本生活費
      用之數額，否則將造成揮霍無度以致清償能力降低，反而
      易使更生程序無從進行，因此本院參酌聲請人居住於高雄
      縣鳥松鄉，是認應以內政部所公告之97年度台灣省低收入
      戶最低生活費用每人每月為9,829 元計算始為合理。再者
      ，聲請人另主張其因罹患高血尿酸症，每月須到院治療，
      平均每月醫療費約500 元，並提出財團法人天主教聖功醫
      院97年9 月10日診斷證明書、醫療費用收據2 紙等為據（
      見卷第72至75頁），依此，聲請人每月必須支出之生活費
      用為10,329元（計算式：9,829 元+500元＝10,329元）。
（二）此外，聲請人主張其每月需支出母親甲○○○之扶養費用
      5,000 元，並提出存摺、家系表為證（見本院卷第61頁至
      64頁、第50頁至51頁）；暨除需負擔其配偶張鴻每月生活
      費用外，尚須支出張鴻每年往返大陸之機票費及安家費，
      平均每月20,000元（見本院卷第4 頁、第76頁至第78頁）
      云云。然按受扶養權利者，以不能維持生活而無謀生能力
      者為限，民法第1117條第1 項定有明文；同條第2 項規定
      ，前項無謀生能力之限制，於直系血親尊親屬不適用之，
      即直系血親尊親屬受扶養者，仍須以不能維持生活者為限
      （最高法院87年度臺上字第1696號判決意旨參照）；又按
      夫妻互負扶養義務，其負扶養義務之順序與直系血親卑親
      屬同，其受扶養權利之順序與直系血親尊親屬同，為民法
      第1116條之1 所明定。查甲○○○於95年、96年各領有10
      ,691 元 、19,355元之利息所得，有95、96年度綜合所得
      稅各類所得資料清單在卷可稽（見本院卷第52至53頁），
      以現在銀行定存利率約年息百分2.5 計算，其迄96年底時
      銀行存款至少有70餘萬元以上，甚且甲○○○名下有三筆
      不動產，此有甲○○○之財產歸屬清單可參（見卷第54
      頁），可見甲○○○尚有相當資力，並非不能維持生活，
      亦無受聲請人扶養之必要，是聲請人此部分之主張要無可
      採。而就聲請人配偶張鴻之部分，業據聲請人提出張鴻95
      、96年度綜合所得稅各類所得資料清單、財產歸屬清單為
      證（見本院卷第30至32頁），是堪認張鴻符合受扶養之要
      件，惟聲請人就其扶養費用並未提出全部支出憑證以供本
      院參酌，因此本院參酌張鴻居住於高雄縣鳥松鄉，是認應
      以內政部所公告前揭每人每月最低生活費用9,829 元計算
      聲請人需支出之扶養費，始為合理，逾此範圍之主張應屬
      無據。
（三）從而，聲請人每月收入扣除個人必要生活費用及其配偶之
      扶養費用後，應尚餘58,555元（計算式：78,713元－10,
      329 元－9,829 ＝58,555元）可資還款，殊非無法負擔台
      新銀行所提供之還款方案（台新銀行提供聲請人兩種還款
      方式：其一，分180 期零利率、每月償還22,723元；其二
      ，每月償還15,000元，至繳清為止，見本院卷第10頁），
      依此計算，足徵聲請人應尚有能力負擔前述每月之還款金
      額，而可能協商成立，聲請人並無不能清償債務或有不能
      清償之虞，其捨此不為，致前置協商不成立，是其前開主
      張自不足採憑。
四、綜上，本件聲請人依現有收入，扣除基本生活支出、扶養費
    用後，尚難謂無餘裕之金額償還債務，且聲請人亦無法提出
    其確有不能清償債務或有不能清償之虞之情，應屬聲請更生
    之要件不備，且又無從補正，依首揭條文之意旨，自應駁回
    其更生之聲請，爰裁定如主文。
五、依消費者債務清理條例第8 條前段、第15條，民事訴訟法第
    95 條 、第78條，裁定如主文。
中    華    民    國    97    年    11    月    25    日
                  民事第六庭  法  官  鄭凱文
上為正本係照原本作成。
如不服本裁定，應於裁定送達後10日內，以書狀向本院提出抗告
，並繳納抗告費新臺幣1千元。
中    華    民    國    97    年    11    月    26    日
                              書記官  張家瑜


司法院資訊處製作；財團法人民間司法改革基金會備份。
